【裁判字號】    89,上易,4385
【裁判日期】    890925
【裁判案由】    詐欺等
【裁判全文】
臺灣高等法院刑事判決                  八十九年度上易字第四三八五號
    上  訴  人
    即  被  告  乙○○
    選任辯護人  許美麗
                王彩又
                李林盛
右上訴人，因詐欺等案件，不服臺灣新竹地方法院，八十七年度易字第一○七三號，
中華民國八十九年九月二十五日第一審判決（起訴案號：臺灣新竹地方法院檢察署八
十六年偵字第一○一八六號）提起上訴，本院判決如左：
    主      文
原判決撤銷。
乙○○連續意圖為自己不法之所有，以詐術使人將本人之物交付，處有期徒刑貳月，
，如易科罰金以三百元折算一日。緩刑貳年。
    事      實
上訴人即被告乙○○係新竹市○○路八八號「聯春堂」中醫診所之負責人兼執業中醫
師，並為中央健康保險局（下稱健保局）全民健康保險（下稱健保）特約診所之負責
醫師。為擴展其執業範圍，乙○○於民國（下同）八十五年一月間，在新竹市○○路
○段三八五號出資開設「金雞堂」中醫診所（下稱新竹金雞堂），並委聘當時已屆高
齡八十三歲之甲○○中醫師為名義上之負責醫師；另於八十六年十二月間，在苗栗縣
頭份鎮石坑三一號，出資開設「金雞堂」中醫診所（下稱苗栗金雞堂），以每月新臺
幣（下同）五萬元之代價委請亦屆七十八歲高齡之丁○○中醫師任名義負責醫師。乙○○、甲○○並均向新竹市政府衛生局報備核准擔任上開苗栗金雞堂之支援醫師。乙○○並分別於八十五年十二月十九日、八十五年一月十八日，以丁○○、甲○○為負
責醫師與健保局訂立特約診所合約。惟於健保合約期間之八十六年二月間，乙○○、
甲○○因有以不當方法請領健保醫療費用之情事，分別被健保局於八十六年二月二十
六日，以健保醫字第八六００四八七七號函，告知渠等二人停止醫療給付健保特約，
期間自八十六年四月十六日起至六月十五日止，乙○○同時並被新竹市政府衛生局以
同上事由處以自八十六年四月十六日至五月十五日止間停止執行醫師業務之處分。乙○○明知依醫師法第十二條規定及行政院衛生署、健保局分自八十四年間起即函示各
醫療院所，病人之病歷，須由診治醫師親自簽章，以明實際診治之醫師為何人，俾供
全民健康保險給付之稽核、醫療糾紛之鑑定及醫療品質之查核。惟乙○○竟基於概括
之犯意，明知其於八十六年三、四、五月間，在苗栗金雞堂實際診治病患戴玉玲（診
療時間：八十六年四月二十四日）、蔡秀鳳（八十六年四月二十日）、林麗雲（八十
六年四月二十七日），在新竹金雞堂診治病患陳淑蓮（八十六年四月七日）、張謝秋
華（八十六年三月十三日）、何新梅（八十六年一月五日）、鄭秀祝（八十六年五月
十六日）、鍾徐水妹（八十六年二月二十五日）等人，卻取用不知情之丁○○、甲○○簽名章，蓋用「中醫師丁○○」之簽名章於病患戴玉玲、蔡秀鳳、林麗雲、陳淑蓮
、張謝秋華等人之病歷表上；蓋用「中醫師甲○○」之簽名章於病患鍾徐水妹、何新
梅、鄭秀祝之病歷表上，使病歷表上看診之醫師載為「丁○○」、「甲○○」，將此
不實之事項，登載於其業務上作成之病歷紀錄表文書上，均足生影響衛生主管機關醫
療行政管理及丁○○、甲○○、各該病患之權益。乙○○明知上開期間（即八十六年
四月十六日至同年六月十五日止）已遭健保局停止健保特約醫療給付，若由其診治病
患並於病歷上簽自己姓名，則將不能據以向健保局請領醫療費用之給付，且同時被新
竹市政府衛生局以同上事由處以自八十六年四月十六日至五月十五日止間停止執行醫
師業務之處分。竟為吸引更多病患看診向健保局申領健保給付，而意圖為自己不法之
所有，基於概括犯意，先後於上開期間，作成不實之由丁○○於八十六年四月二十四
日為戴玉玲看診之治療紀錄；同年月二十日為蔡玉鳳看診之治療紀錄；同年月二十七
日為林麗雲看診之治療紀錄，並分別作成渠等之病歷表及門診處方、治療明細之文書
，以便與上開申報資料相符，並免因其被停止特約而遭健保局查核拒付醫療費用。並
於八十六年五月一日，委由不知情之該診所行政助理人員向中央健康保險局以媒體申
報方式（即將病患就診日期、健保卡號、診治內容輸入電腦磁片交付健保局列印核，
不另附實體資料，即不附病歷表、門診處方及治療明細），使健保局陷於錯誤，分別
給付戴玉玲部分之醫療費用計新台幣（下同）三百七十元、蔡秀鳳三百七十元、林麗
雲三百十元，合計共一千零五十元，足生損害於衛生主管機關監督之正確性、健保局
及各該病患。嗣經中央健保局北區分局抽訪前述病患後，查獲上情。案經中央健康保
險局報請台灣新竹地方法院檢察署檢察官偵查起訴。
    理      由
一、訊據上訴人即被告乙○○，坦認有於右揭時地由其出資設立新竹金雞堂、苗粟金
    雞堂中醫診所，並由被告甲○○、丁○○任名義負責人，且關於健保醫療給付之
    申報，係由被告乙○○所負責；右述苗栗、新竹金雞堂之病患均係實際由其看診
    ，而蓋用被告丁○○之名章等事實。雖矢口否認有何偽造文書之犯行及詐領健保
    醫療給付之犯行，辯稱：於新竹金雞堂看診，係簽蓋自己之名章，甲○○看診亦
    由其自己蓋用其自己之名章，又雖有於苗栗金雞堂之病歷上蓋用被告丁○○之名
    章，惟病歷上所寫之病症、用藥處方均係其筆跡，可以鑑定之方式明其責任歸屬
    ，不會影響將來醫療行政管理及醫事責任之認定，蓋用丁○○、甲○○簽名章僅
    係行政作業上表示已登打於電腦上之意，況其確具醫師資格，並由其為病患看診
    ，確有醫療支出，就健保局醫療費用之核付，均無生損害之問題；再申請健保醫
    療給付，因僅有苗栗金雞堂院長丁○○有健保局之編號，故申報醫療費用時，均
    以丁○○名義為之，是於病歷上（處方箋）亦蓋用丁○○名章，為求一致云云。
二、經查：
（一）右開病患均由被告乙○○看診，而於病歷表上蓋用「中醫師丁○○」、「中醫
      師甲○○」之事實，除據被告乙○○自承外，並據病患戴玉玲（偵查卷第十三
      頁、第一六五頁）、蔡秀鳳（同上卷第五十三頁、第一六五頁）、林麗雲（同
      上卷第五八頁）、陳淑蓮（同上卷第九二頁）、張謝秋華（同上卷第一○二頁
      ）、鍾徐水妹（同上卷第一六五頁反面）等人於本件函送前經健保局人員所作
      之查訪筆錄、檢察官偵查中及原審法院八十七年十二月十八日、八十八年四月
      三十日訊問時證述明確，以及渠等經被告乙○○所書寫而分別蓋有「中醫師丁○○」、「中醫師甲○○」簽名章之病歷表（見同上卷第十七頁、第五十六頁
      、第六十一頁、第九七頁、第一○七頁、第一二五頁、第一二七頁、第一一○
      頁）在卷可稽。按醫師法第十二條第一項前段規定，醫師執行業務時，應製作
      病歷，記載．．．病名、診斷及治療情形。又六十八年四月四日行政院衛署醫
      字第二二六九０號函亦明示，病歷記載係醫療行為之一種，必須由醫師親自為
      之；行政院衛生署亦早於八十五年二月七日以衛署醫字第八五０００八四四號
      函知中西醫公會表示，病歷之製作須由醫師親自簽章，並再經由健保局以八十
      五年三月五日以健保醫字第八五００三一０一號函、八十六年十月三十以健保
      醫字第八六０二八三七八號函，通知各醫療院所在製作病歷時，須由診治醫師
      親自簽章，此均有各該函附卷可憑（偵查卷第一百七十六頁以下）。被告乙○○身為醫師，對此執行醫療業務之法令顯難推諉不知。雖證人即新竹金雞堂行
      政助理丙○○證稱：「剛開始我們以為要用院長名義申報健保費，才蓋甲○○
      之章，故當時有些是乙○○看的病，也是甲○○的章來蓋，以便申請」等語（
      原審法院八十八年十二月二十八日訊問筆錄），然原審法院於同日訊問時問及
      ：醫生手寫時會否蓋戳章？證人答稱：「不會，是我們輸入電腦後，再看是那
      位醫生之筆跡，再蓋他們的醫師之戳章」；被告甲○○供稱：「我處理的自己
      蓋章，乙○○看的病蓋他自己的章子」（原審法院八十八年十一月二十六日訊
      問筆錄）、「沒有（蓋過章）章放在小姐那裡」、「（小姐）可以分辨（字跡
      ）」等語，與證人上述所言相符，顯見證人知悉被告甲○○與乙○○之筆跡不
      同，且證人丙○○、被告甲○○均知悉應蓋用看診醫師之職章於病歷表上無疑
      。另上開病歷表上除分別蓋用「中醫師丁○○」、「中醫師甲○○」簽名章外
      ，苗栗金雞堂部分均另蓋有「金雞堂中醫診所」、「丁○○」之行政章，則既
      係表示行政上已輸入電腦之意，何須簽名章及行政章併行蓋用？再以媒體申報
      健保費又無庸提出此診斷病歷，只須將磁片交予健保局，本案之中醫診所均係
      以此方式申報之事實，並據證人丙○○陳明，且當時健保局又未明確與特約診
      所約定必須由實際看診醫師名義申報健保費，則上開病歷之記載顯與申領健保
      給付手續無關，則被告上開所辯係為申領健保給付而為之便宜措施云云，顯非
      可採。證人丙○○係在該診所受僱於被告乙○○，本係聽從被告指示而為上述
      行為，故其所為上述證詞，亦無從為有利於被告之認定。且蓋用簽名章即表示
      簽名其上之意思，此為眾所週知之事實，被告乙○○在其自己所看診之病人病
      歷上，蓋用被告甲○○、丁○○二人之簽名章，若未細觀，一般人即易誤認係
      被告甲○○、丁○○所製作者，勢將造成醫療行政主管機關對醫師執行醫療業
      務之查考、全民健康保險給付稽核，及將來醫事糾紛發生時責任歸屬之判定，
      足以紊醫政管理之正確性至為明確。
（二）按全民健康保險依全民健康保險醫事服務機構特約及管理辦法第三十六條規定
      停止特約之．．．保險醫事服務機構，其負有行為責任之醫事人員，於停止特
      約期間．．．，至其他保險醫事服務機構，對保險對象提供之醫療保健服務，
      不予給付」。查被告乙○○明知自己因承辦全民健康保險醫療業務，經健保局
      查訪有病歷記載不實、浮報給藥日數，多蓋健保卡戳章及虛報醫療費用等情事
      ，於八十六年四月十六日至同年六月十五日間被健保局停止健保特約，此有八
      十六年二月二十六日健保醫字第八六００四八七七七號函在卷可憑，若由其診
      治並於病歷表上簽蓋自己名章，依首揭規定，將不能向健保局請領醫療給付。
      且被告乙○○因上開不正當行為，自八十六年四月十六日至同年五月十五日止
      處停業一個月之處分，有新竹市政府行政處分書可按（偵查卷第六十八頁），
      按醫師法規定僅有處罰醫師停業者，且診所與負責醫師係同一人格，不具單獨
      之法人格，自無處分診所停業之必要。被告明知上開事項，應停止執行醫師業
      務，竟利用執有對此未有犯意聯絡之丁○○名章之機會，以苗栗金雞堂丁○○
      醫師名義向健保局申請健保醫療費用之給付，致使健保局陷於錯誤而如數給付
      上述戴玉玲等三人之醫療費用，顯有施用詐術之行為。又被告雖具有醫師資格
      ，然衡情大多數病患應較易選健保局特約診所，是若被告乙○○於上開停止健
      保特約期間，若未以健保給付看診，其所診治之病患必然較少，被告乙○○以
      此方式吸引更多之病患看診賺取醫療費用，難謂無不法所有之意圖，是被告乙○○前開所辯，亦非可取。
（三）此外，並有開業執照及健保特約診所契約、申請書；被告以苗栗金雞堂之上述
      病患戴玉玲、蔡秀鳳、林麗雲八十六年四月份申報醫療費用明細表等物附卷可
      資佐證。綜上所述，本件事證明確，被告犯行洵堪認定，應依法論科。至證人
      甲○○、丙○○於本院調查中之證言，前者意在予以袒護，後者為其受僱人所
      言難實，且前述論列中已予指駁，故俱非可採，合此說明。
二、核被告乙○○係醫師，為從事業務之人，明知為不實之事項，而委由不知情之行
    政助理人員登載於其業務上作成之病歷表、門診處方及治療明細之文書，足以生
    損害於衛生主管機關監督之正確性、及中央健康保險局與各該病患。並意圖為自
    己不法所有，以媒體申報方式向中央健保局申報醫療費用，使該管公務員陷於錯
    誤，依其申請而為給付，係犯刑法第二百十五條之業務登載不實罪、第三百三十
    九條第一項之詐欺取財罪。被告利用不知情之行政助理人員而為上述犯行，為間
    接正犯；又其先後多次犯行，時間緊接、犯罪構成要件復相同，顯係各基於概括
    犯意反覆為之，應依刑法第五十六條連續犯之規定，各以一罪論。其所犯業務上
    登載不實文書罪與詐欺罪間，有方法結果之牽連關係，應依刑法第五十五條規定
    ，從一重之詐欺取財罪處斷。原審法院因為之科刑判決，其結果本無不當，被告
    上訴意旨否認犯罪，亦無足取。然因刑法第四十一條業於九十年一月十日公布生
    效，就舊法比較之結果以新法有利於行為人，原審法院在裁判時未及適用，故予
    撤銷，自為判決。至公訴意旨另以以被告乙○○所詐領者為八十六年四月份健保
    醫療給付，又被告乙○○並利用其實際出資管理上述二診所之機會，將病患陳淑
    蓮、張謝秋華在新竹金雞堂之病歷紀錄移置於苗栗金雞堂，以丁○○之名義向健
    保局申領醫療給付，並分別領得三、四月份之特約醫療給付費用；認此部分亦觸
    犯刑法第二百十五條、第三百三十九條第一項之罪嫌云云。經查：本件除病患戴
    玉玲、蔡秀鳳、林麗雲三人出面指證於被告上開停止健保特約期間仍由其繼續看
    診，並以被告丁○○看診申領健保費外，並無任何證據足資證明八十六年四月間
    在苗栗金雞堂就診之病人，均係被告以上開方式所為，且被告就病患陳淑蓮、張
    謝秋華確有實際診療，且被告於該期間本得於新竹金雞堂以甲○○名義向健保局
    申領健保醫療費用，並未向病患收取額外費用，再向健保局詐領費用，是其並未
    涉及詐欺取財罪，公訴人逕認被告詐領八十六年四月及陳淑蓮、張謝秋華之健保
    醫療費用，即無所據，此部分犯罪不能證明，惟公訴人所指與論罪部分，係連續
    犯裁判上上一罪之關係，爰不另為無罪之諭知。爰審酌被告之犯罪動機、手段、
    所得金額不多，素行尚佳等一切情狀，量處如主文第二項所示之刑，併諭知易刑
    之標準。又被告前未曾受有期徒刑以上刑之宣告，有台灣新竹地方法院檢察署刑
    案資料查註紀錄表可按，經此教訓，應知警惕，當無再犯之虞，本院認為本件所
    宣告之刑，以暫不執行為適當，併宣告緩刑二年（皆與原判同），以勵自新。
據上論結，應依刑事訴訟法第三百六十九條第一項上段、第三百六十四條、第二百九
十九條第一項上段，刑法第二條第一項上段、第四十一條第一項上段、第五十六條、
第二百十五條、第三百三十九條一項、第五十五條、第七十四條第一款，罰金罰鍰提
高標準條例第一條前段，判決如主文。
本案經檢察官陳維練到庭執行職務。
中    華    民    國      九十    年      三        月      一          日
            臺灣高等法院刑事第一庭
                              審判長法  官  李  相  助
                                    法  官  蔡  光  治
                                    法  官  王  振  興
右正本證明與原本無異。
不得上訴。
                                    書記官  賴  淑  真
中    華    民    國      九十    年      三        月      二          日
附錄：本案論罪科刑法條全文：
刑法第三百三十九條第一項：
意圖為自己或第三人不法之所有，以詐術使人將本人或第三人之物交付者，處五年以
下有期徒刑、拘役或科或併科一千元以下罰金。
以前項方法得財產上不法之利益或使第三人得之者亦同。
前二項之未遂犯罰之。


司法院資訊處製作；財團法人民間司法改革基金會備份。
